臺灣臺東地方法院民事判決　九十三年度訴字第二○一號
　　原　　　告　甲○○
　　被　　　告　乙○○
　　訴訟代理人　蕭芳芳律師
右當事人間請求土地所有權移轉登記事件，本院於民國九十四年三月十四日言詞辯論
終結，判決如下：
    主      文
原告之訴駁回。
訴訟費用由原告負擔。
    事實及理由
一、按訴狀送達後，原告不得將原訴變更或追加他訴，但擴張或減縮應受判決事項之
    聲明者，不在此限。民事訴訟法第二百五十五條第一項第三款定有明文。本件原
    告起訴，先位聲明為被告應將坐落臺東縣太麻里鄉○○段原一○七七地號、一○
    七八地號河溝以西，東西向道路（含）以北之土地所有權移轉登記予原告。備位
    聲明為如先位聲明無理由時，請求被告應給付原告新臺幣（下同）三百二十萬元
    ，嗣於訴訟進行中擴張先位聲明為被告應將坐落臺東縣太麻里鄉○○段一○七七
    地號、面積六一一三平方公尺，同段一○七八地號、面積一二二○平方公尺土地
    移轉登記予原告。減縮備位聲明為被告應給付原告三百萬元，參諸首揭規定，原
    告擴張、減縮應受判決事項之聲明自屬適法，應予准許，合先敘明。
二、原告主張：伊於民國九十二年九月間與被告簽訂土地買賣契約書（下稱系爭買賣
    契約），約定買賣標的為坐落臺東縣太麻里鄉○○段原一○七七地號、一○七八
    地號河溝以西，東西向道路（含）以北之土地，買賣價金為二百二十萬元，俟上
    開土地分割完畢後，再辦理土地所有權移轉登記作業，並委任原告向臺東縣太麻
    里地政事務所辦理上開土地分割及所有權移轉登記事宜。原告依約於九十二年九
    月二十六日支付被告二十萬元為定金，復於九十二年十月三日支付被告九十萬元
    ，並代償還上開土地原抵押債權四十萬元，總共支付被告一百五十萬元整，餘款
    七十萬元並開立本票乙張交被告收執。嗣原告依約將上開土地分割為金崙段一○
    七七、一○七七之一、一○七八、一○七八之一等地號共四筆土地，並欲依系爭
    買賣契約約定辦理將買賣標的即金崙段一○七七、一○七八地號兩筆土地所有權
    移轉登記作業時。被告竟提出異議致無法完成上開土地所有權移轉登記，造成原
    告權益受損。再原告雖不具原住民身分，然依系爭買賣契約第八條約定，原告可
    自行指定由具原住民身分之原告之妻陽秀瑩為登記名義人，系爭買賣契約並未違
    反原住民保留地開發管理辦法相關規定，爰依系爭買賣契約約定，先位請求被告
    將上開金崙段一○七七、一○七八地號土地移轉登記予原告，如先位請求無理由
    時，則依系爭買賣契約第十條約定請求被告退還已付買賣價金一百五十萬元及賠
    償違約金一百五十萬元共計三百萬元等語。並聲明：先位請求為被告應將坐落臺
    東縣太麻里鄉○○段一０七七地號土地、面積六一一三平方公尺，一０七八地號
    土地，面積一二二○平方公尺移轉登記予原告。如先位聲明無理由時，則請求被
    告給付原告三百萬元為備位聲明。
三、被告則以：兩造於九十二年九月初簽訂系爭買賣契約，約定買賣標的為坐落臺東
    縣太麻里鄉○○段原一○七七、一○七八地號河溝以西，東西向道路（含）以北
    之土地，即未被同村族人占墾部分，一○七七地號土地為五分二（即五二○○平
    方公尺），一○七八地號為一分地（即一○○○平方公尺），買賣價金二百二十
    萬元。兩造簽約當日，原告即給付十萬元予被告，一星期後再給付被告十萬元，
    嗣於九十二年十月六日又匯入九十萬元予被告，合計業已收取原告一百一十萬元
    ，再加上被告積欠原告四十萬元債款抵付價金之一部，共計一百五十萬元，餘款
    七十萬元由原告簽發面額七十萬元之本票一張交被告收執。詎原告竟違約私將原
    一○七七地號土地分割為一○七七地號土地六分一一三（即六一一三平方公尺）
    ，餘為一○七七之一地號土地，將原一○七八地號土地分割為一○七八地號土地
    一分二二（即一二二○平方公尺），餘為一○七八之一地號土地。原告請求移轉
    登記一○七七、一○七八地號土地顯有違系爭買賣契約之約定。再者，原告並不
    具原住民身分，且未約定登記名義人為具原住民身分之原告之妻陽秀瑩，依原住
    民保留地開發保管辦法第十八條之規定，系爭買賣契約違反禁止規定，契約應屬
    無效等語，資為抗辯。並聲明：原告之訴駁回。
四、坐落臺東縣太麻里鄉○○段一○七七地號土地，面積六一一三平方公尺及一○七
    七之一地號土地，面積七九○七平方公尺，係於九十三年三月十一日由原一○七
    七地號土地分割而來，皆屬原住民保留地，所有權人均為被告；同段一○七八地
    號土地，面積一二二○平方公尺及一○七八之一地號土地，面積一○○○平方公
    尺亦同於九十三年三月十一日由原一○七八地號土地分割而來，亦皆為原住民保
    留地，均屬被告所有。兩造曾於九十二年九月間簽訂系爭買賣契約，約定買賣標
    的為坐落臺東縣太麻里鄉○○段原一○七七、一○七八地號河溝以西、東西向道
    路（含）以北之土地，買賣價金為二百二十萬元，原告除已給付一百五十萬元外
    ，並開立面額七十萬元之本票一張交付被告收執，原告於辦妥將原一○七七地號
    土地分割為一○七七及一○七七之一兩筆，將一○七八地號土地分割為一○七八
    及一○七八之一兩筆後，再接續辦理一○七七及一○七八地號兩筆土地之移轉登
    記時，因被告向臺東縣太麻里地政事務所提出書面異議致遭臺東縣太麻里地政事
    務所駁回上開土地所有權移轉登記等之事實，有土地登記謄本（見本院卷第五二
    頁至五五頁）、土地買賣契約書（見本院卷第九頁）、本票（見本院卷第三一頁
    ）、臺東縣太麻里地政事務所土地登記案件駁回通知書及書函（見本院卷第十頁
    、第十一頁）等件附卷可稽，復為兩造所不爭、自堪信為真實。本件經本院於言
    詞辯論時協議兩造簡化爭點為：(1)系爭買賣契約是否有效？(2)原告先位之訴是否
    有理？(3)先位之訴如無理由時，備位之訴是否有理？等情，本院自應據此而為審
    究。
五、經查：
（一）
　　１、按以不能之給付為契約標的者，其契約為無效。民法第二百四十六條第一項
　　　　前段定有明文。復按原住民取得原住民保留地所有權後，除政府指定之特定
　　　　用途外，其移轉之承受人以原住民為限。前項政府指定之特定用途，指政府
　　　　因興辦土地徵收條例規定之各款事業需要。原住民保留地開發管辦法第十八
　　　　條亦有規定。而此項規定係就原住民保留地所有權移轉之物權行為所作之強
　　　　制規定，關於約定負擔移轉該項土地所有權債務之債權行為（如買賣、互易
　　　　、贈與等契約），固不在限制之列，從而約定出售、互易或贈與原住民保留
　　　　地於無原住民身分者，其所定之原住民保留地買賣、互易、贈與契約（債權
　　　　契約），尚不能遽認違反強制規定，而依民法第七十一條前段認屬無效。惟
　　　　此項買賣、互易、贈與等債權契約所約定之給付，既為移轉原住民保留地之
　　　　所有權於不具原住民身分之人，屬於違反強制規定之行為，即屬法律上之給
　　　　付不能，亦即客觀的給付不能（自始不能），依民法第二百四十六條第一項
　　　　規定以不能給付為契約標的者，其契約為無效。因之此項約定出售、互易或
　　　　贈與原住民保留地於不具原住民身分之人之債權契約，除有民法第二百四十
　　　　六條第一項但書及第二項之情形外，其契約應屬無效。據此，契約當事人須
　　　　訂約時已預期並有約定買賣、互易、贈與之原住民保留地變更為非原住民保
　　　　留地後再為移轉，或約定由承買人、受易人、受贈人指定登記與有原住民身
　　　　分之第三人，或具體約定登記與有原住民身分之第三人或特定第三人，或約
　　　　定待承買人、受易人、受贈人有原住民身分時方為移轉登記者，始能認為有
　　　　效（最高法院九十二年台上字第八一五號判決意旨參照）。
　　２、本件土地買賣契約之標的即坐落臺東縣太麻里鄉○○段一○七七、一○七八
　　　　地號等二筆土地均屬原住民保留地，均已見前述，原告復自承其本人並不具
　　　　原住民身分（見本院卷第一○五頁、一三一頁），則依上述說明，系爭買賣
　　　　契約自係以不能之給付為契約之標的，已屬明確。
    ３、原告雖主張，系爭買賣契約書第八條已約明：登記名義由甲方（即原告）自
        行指定，乙方（即被告）不得異議（見本院卷第九頁背面）。其妻陽秀瑩具
        原住民身分，其要指定將上開買賣標的之土地移轉登記給其妻等語（見本院
        卷第一二○頁），惟為被告所否認，抗辯：當初訂定土地買賣契約時並沒有
        提到原告的太太，契約的雙方就是兩造，訂約時也沒有約定要登記給原告的
        太太（見本院卷第一二一頁）等語。查：系爭買賣契約書第八條僅約定登記
        名義由原告自行指定，被告不得異議，是並未約定指定登記於任何具有原住
        民身分之第三人或具體約定登記於具有原住民身分之特定第三人，故本件原
        住民保留地買賣契約即不能認為非民法第二百四十六條第一項以不能之給付
        為契約之標的，其契約自屬無效（最高法院七十六年度臺上字第七二四號判
        決意旨參照）。此外，原告復無法舉積極事證以證明兩造間訂定系爭買賣契
        約時，有約定將上開原住民保留地登記予具原住民身分之原告妻子陽秀瑩，
        則其上開主張自不足採。
    ４、綜上所述，本件系爭買賣契約之標的係原住民保留地，原告不具原住民身分
        ，又未約定由原告指定登記與任何具有原住民身分之第三人，或具體約定登
        記與有原住民身分之特定第三人，即屬前揭民法第二百四十六條第一項以不
        能之給付為契約之標的，系爭買賣契約應屬無效。
（二）再按物之出賣人，負交付其物於買受人，並使其取得該物所有權之義務。民法
      第三百四十八條第一項固有明文。然系爭買賣契約因係以不能之給付為契約標
      的而無效已如前述，則原告執無效之系爭買賣契約，請求被告依約將坐落臺東
      縣太麻里鄉○○段一○七七、一○七八地號等二筆原住民保留地移轉登記予原
      告，自屬於法有違，不能准許，其上開先位之請求為屬無據，應極灼然。
（三）末查系爭買賣契約第十條固約定：若乙方（即被告）違反本契約各條款約定或
      中途不賣時，甲方（即原告）得解除契約，此時乙方應將所收款項全數退還外
      ，另賠償甲方已付價款同額違約金（見本院卷第九頁背面）。本件被告雖已收
      受原告交付一百五十萬元買賣價金之事實，已見前述，然系爭買賣契約自始、
      當然確定的無效亦如上述，是原告自不得據無效之契約請求被告履行，應屬明
      確。再原告於本件準備程序及審理時，經本院一再詢以是否有其他請求權要主
      張時，皆陳明無，有筆錄在卷可考（見本院卷第一二二頁、一三二頁），足可
      認原告依無效契約之約定，備位請求被告給付三百萬元亦顯屬乏據，要無疑義
      。
六、綜上所述，系爭買賣契約係以不能之給付為標的之無效契約，原告主張依系爭買
    賣契約第十四條、第十條約定，先位請求被告將坐落臺東縣太麻里鄉○○段一○
    七七、一○七八地號等二筆原住民保留地移轉登記予原告，備位聲明為請求被告
    給付三百萬元，依前述說明，皆無理由，均應予駁回。
七、據上論結，本件原告之先、備位之訴皆無理由，依民事訴訟法第七十八條，判決
    如主文。
中　　　華　　　民　　　國　　九十四　　年　　　三　　　月　　二十八　　日
                                    臺灣臺東地方法院民事庭
                                        審判長法　官　王漢章
                                              法　官　簡芳潔
　　　　　　　　　　　　　　　　　　　　　　　法　官　曾宗欽
右為正本係照原本作成。
如對本判決上訴須於判決送達後廿日內向本院提出上訴狀。
中　　　華　　　民　　　國　　九十四　　年　　　三　　　月　　二十八　　日
~B法院書記官　陳敏捷
